【裁判字號】    95,訴,9032
【裁判日期】    951225
【裁判案由】    遷讓房屋等
【裁判全文】
臺灣臺北地方法院民事判決              95年度訴字第9032號
原      告  內政部警政署警察電訊所
法定代理人  丁○○
訴訟代理人  盧國勳律師
            陳貴德律師
上一人之
複代理人    蕭銘毅律師
被      告  甲○○
            丙○○○
            戊○○
            乙○○
上列當事人間請求返還房屋事件，本院於民國95年12月11日言詞
辯論終結，判決如下：
    主  文
被告乙○○應將門牌號碼台北市○○路○段107之1號1樓房屋遷讓
返還原告；並應自民國95年9月7日起至交還前開房屋之日止，按
月給付原告以新臺幣捌仟貳佰零元計算之損害金。
原告其餘之訴駁回。
訴訴訟費用由被告乙○○負擔35％，餘由原告負擔。
本判決第1項於原告以新台幣壹拾伍萬元供擔保後，得為假執行
；但被告乙○○如以新台幣肆拾貳萬仟伍佰元預供擔保後，得
免為假執行。
原告其餘假執行聲請駁回。
    事實及理由
一、本件被告丙○○○、甲○○、戊○○均經合法通知後，未於
    言詞辯論期日到場，核皆無民事訴訟法第386條所列各款情
    形，應依原告之聲請，准由其一造辯論而為判決。
二、原告主張：門牌號碼台北市○○路○段107之1號1樓、3樓、
    107之2號5樓房屋 (下稱系爭107之1號1樓、3樓；107之2號5
    樓房屋) 為伊所管理之職務宿舍，原各分配予伊所屬員工孫
    寶賢（即被告乙○○之祖父）、柴春榮（即丙○○○配偶、
    甲○○之父）、李夢平（即戊○○配偶）使用，但其等業已
    死亡，而被告皆無占有系爭房屋之正當權源，而繼續占有使
    用上列房屋，致伊無法使用上列房屋而受有相當租金之損害
    。爰依民法第767條及不當得利等規定，提起本訴等情。並
    於本院聲明：(一)乙○○應將系爭107之1號1樓房屋遷讓返還
    原告，並自追加狀繕本送達翌日起至返還該屋之日止，按月
    給付原告16,405元。(二)丙○○○、甲○○應將系爭107之1號
    3 樓房屋遷讓返還原告，甲○○並自起訴狀繕本送達翌日起
    至返還該屋之日止，按月給付原告16,405元。(三)戊○○應將
    系爭107之2號5樓房屋遷讓返還原告，並自起訴狀繕本送達
    翌日起至返還該屋之日止，按月給付原告16,405元。(四)願供
    擔保請准宣告假執行。
三、被告則以：(一)乙○○部分：系爭107之1號1樓房屋係分配由
    伊祖父孫寶賢居住之眷屬宿舍，故伊自屬有權占有；(二)甲○○雖未於言詞辯論期日到場，但據其提出之書狀陳稱：伊並
    未占有系爭107之1號3樓房屋；各等語，資為抗辯。並於本
    院均聲明：(一)原告之訴及假執行聲請均駁回。(二)如受不利之
    判決，願供擔保請准宣告免為假執行。
四、查，系爭107之1號1樓、3樓；107之2號5樓房屋係原告所管
    理之職務宿舍，原各分配予其所屬員工孫寶賢（即乙○○之
    祖父）、柴春榮（即丙○○○配偶、甲○○之父）、李夢平
    （即戊○○配偶）使用，但其等業已死亡等情，有卷附建物
    所有權狀、公務人員動態記錄卡、戶籍謄本、土地及建物登
    記謄本可憑（見本院卷第13至15頁、第26至29頁、第31至32
    頁、第34頁、第36至37  頁、第57至62頁），並為原告及乙○○所不爭執（見本院卷第119頁反面），堪信為真。
五、本件應審究者為(一)被告是否無權占有上列房屋？(二)若是，則
    原告因無法使用上列房屋而受有相當於租金損害之損害額為
    若干？茲分別論述如下：
(一)、被告是否無權占有上列房屋？
    1.乙○○部分：
      (1)、因任職關係獲准配住宿舍，其性質為使用借貸，目的
          在使任職者安心盡其職責，是倘借用人喪失其與所屬
          機關之任職關係，當然應認依借貸之目的，已使用完
          畢，配住機關自得請求返還。故公務員因任職關係配
          住宿舍，於任職中死亡時，既喪失其與所屬機關之任
          職關係，依借貸目的應認已使用完畢，使用借貸契約
          因而消滅，此與一般使用借貸契約，借用人死亡時，
          貸與人僅得終止契約之情形尚有不同（最高法院91年
          度台上字第1926號判例意旨參照）。
      (2)、查，乙○○自其祖父孫寶賢死亡後，即占有系爭107
          之1號1樓房屋乙節，有卷附戶籍謄本可參（見本院卷
          第75頁），且為乙○○所自認（見本院卷第119頁反
          面），而系爭107之1號1樓房屋係因乙○○之祖父為
          原告所屬員工，於任職中所獲配住之房屋，孫寶賢既
          已於60年12月7日退休後繼續居住至死亡時止（見本
          院卷第26頁之公務人員動態記錄卡），則孫寶賢與原
          告間就系爭107之1號1樓房屋使用借貸契約即已終止
          ，而乙○○仍繼續占有使用該房屋，自無正當占有使
          用之權源甚明。是乙○○抗辯：該房屋既係由伊祖父
          孫寶賢所獲配住之宿舍，伊自屬有權占有云云，顯無
          可取。
    2.丙○○○、甲○○部分：
      查，丙○○○固設籍於系爭107之1號3樓房屋內（見本院
      卷第65頁之戶籍謄本），然其並未實際占有使用該屋，此
      為原告所自認 (見本院卷第7頁) ；另甲○○於92年5月12
      日即已遷址，並未居住於該屋乙情，亦有卷附戶籍謄本足
      稽（見本院卷第95頁）；核與乙○○所述丙○○○、甲○○早已遷離，並未居住於107之1號3樓房屋乙節相符（見
      本院卷第119頁反面），足見丙○○○、甲○○2人顯未占
      有系爭107之1號3樓房屋至明。是原告主張該房屋遭丙○○○、甲○○2人無權占有云云，要無可取。
    3.戊○○部分：
      查，戊○○固設籍於系爭107之2號5樓房屋內（見本院卷
      第67頁之戶籍謄本），然其並未實際占有使用該屋，亦為
      原告所自認 (見本院卷第7頁)，核與乙○○所述戊○○早
      已遷離，並未居住於系爭107之2號5樓房屋乙節相符（見
      本院卷第119頁反面），可見戊○○並未占有系爭107之2
      號5樓房屋已明。是原告主張該房屋遭戊○○無權占有云
      云，自無可取。
(二)、原告因無法使用上列房屋而受有相當於租金損害之損害額為
    若干？
    1.按依不當得利之法則請求返還不當得利，以無法律上之原
      因而受利益，致他人受有損害為其要件，故其得請求返還
      之範圍，應以對方所受之利益為度，非以請求人所受損害
      若干為準，無權占有他人土地，可能獲得相當於租金之利
      益為社會通常之觀念（最高法院61年台上字第1695號判例
      意旨參照）。承前所述，乙○○既無權而占有系爭107之1
      號1樓房屋，顯有致原告（即管理者）無法使用該屋而受
      有相當租金之損害甚明。
    2.本院審酌系爭107之1號1樓房屋使用面積為70平方公尺（
      約21.17坪，見本院卷第13頁之建物所有卷狀），屋齡已
      有30餘年，位於汀州路3段上，緊鄰三軍總醫院、羅斯福
      路3段之公館商圈，鄰近捷運台電大樓與公館捷運站，生
      活機能便捷，交通便利等情形（見本院卷第121-1頁之電
      子地圖），並依土地法第97條第1項規定為計算基準，認
      乙○○受有免繳租金之利益以該屋坐落土地申報地價總價
      年息5％即每月8203元為當（計算式：62597〈每平方公尺
      申報地價，見本院卷第61頁〉×31.45〈692㎡÷22≒31.4
      5㎡〉×0.05÷12〈月〉≒8203，元以下4捨5入）。
六、從而，原告依民法第767條規定，訴請乙○○應將系爭107之
    1號1樓房屋遷讓返還；並依同法第179條規定，訴請乙○○
    應給付其自追加狀繕本送達翌日（即95年9月7日，見本院卷
    第92頁）起至返還該屋日止，按月給付其相當金租損害8,20
    3元；均為有理由，應予准許。至原告逾此所為請求，為無
    理由，應予駁回。
七、原告及乙○○均陳明願供擔保，聲請宣告假執行或免為假執
    行，經核原告勝訴部分，合於法律規定，爰分別酌定相當之
    擔保金額宣告之；原告其餘假執行之聲請，因訴之駁回而失
    所依據，不予准許。
八、本件事證已臻明確，兩造其餘攻擊或防禦方法，經本院審酌
    後，認均與本件之結論無涉，茲不再一一論述，併予敘明。
九、據上論結，本件原告之訴一部為有理由、一部無理由，爰依
    依民事訴訟法第79條、第390條第2項、第392條第2項，判決
    如主文。
中    華    民    國    95    年    12    月    25    日
                  民事第一庭    法  官  楊絮雲
以上正本係照原本作成
如對本判決上訴，須於判決送達後20日內向本院提出上訴狀
中    華    民    國    95    年    12    月    25    日
                                書記官  高秋芬


司法院資訊處製作；財團法人民間司法改革基金會備份。
